【裁判字號】    95,台上,5132
【裁判日期】    950921
【裁判案由】    違反毒品危害防制條例
【裁判全文】
最高法院刑事判決            九十五年度台上字第五一三二號
上  訴  人  甲○○
                    2號（另案在台灣嘉義監獄執行中）
選任辯護人  汪玉蓮律師
上列上訴人因違反毒品危害防制條例案件，不服台灣高等法院台
南分院中華民國九十五年七月三十一日第二審判決（九十五年度
上訴字第四六○號，起訴案號：台灣嘉義地方法院檢察署九十四
年度偵字第五○九六號），提起上訴，本院判決如下：
    主  文
原判決撤銷，發回台灣高等法院台南分院。
    理  由
本件原判決認定：上訴人甲○○曾因違反麻醉藥品管理條例案件
，經台灣嘉義地方法院判處有期徒刑二年八月，緩刑三年確定，
其後復因違反麻醉藥品管理條例案件二罪，分別經台灣嘉義地方
法院判處有期徒刑二年六月、四月，並定其應執行刑為有期徒刑
二年八月確定，且撤銷前揭緩刑，接續執行至民國八十五年五月
十六日縮刑假釋出獄，嗣又撤銷假釋執行殘刑，至九十一年十二
月十五日縮刑執行完畢。又基於販賣第一級毒品海洛因營利之概
括犯意，自九十四年六月初起至同年七月二十日止，以每次新台
幣（下同）一千元之價格，在嘉義市○○路與友愛路口及嘉義市
○○路等處，連續販賣海洛因給蔡榮展十六次，得款一萬六千元
，嗣經警循線查獲等情。因而維持第一審論處上訴人連續販賣第
一級毒品（累犯）罪刑之判決，駁回上訴人在第二審之上訴，固
非無見。
惟查：(一)、毒品危害防制條例第四條第一項之販賣第一級毒品罪
，以所販賣者確係第一級毒品為成立要件，而是否確實屬於第一
級毒品，應依證據證明之。原判決雖認定上訴人自九十四年六月
初起至同年七月二十日止，以每次一千元之價格，在嘉義市○○
路與友愛路口及嘉義市○○路等處，連續販賣第一級毒品海洛因
給蔡榮展十六次。但原判決並未說明經由如何之調查或檢驗鑑定
，得以證明上訴人販賣給蔡榮展之物品確為第一級毒品（例如經
由查獲之證物驗出係第一級毒品，或經由施用者之尿液驗出第一
級毒品反應），即逕論以販賣第一級毒品罪，自有應於審判期日
調查之證據未予調查及理由不備之違法。(二)、有罪之判決書，其
認定之事實及所載之理由必須互相適合，否則即屬理由矛盾，其
判決當然為違背法令。又證據雖已調查而其內容尚未明瞭者，即
與未經調查無異，如遽行判決，仍屬應於審判期日調查之證據而
未予調查。原判決事實認定，上訴人自九十四年六月初起至同年
七月二十日止，連續販賣海洛因給蔡榮展十六次。依其理由之說
明，係以蔡榮展在警詢時之供述及上訴人與蔡榮展間之電話通聯
紀錄採為證據。然查：(1)原判決雖以上訴人與蔡榮展間，於九十
四年五月三十一日晚上七時五十三分五秒、同年六月五日上午九
時二十五分四十三秒、同年六月十五日凌晨一時三十一分一秒及
同年六月十五日晚上七時零分二十四秒之四次通話，均曾言及「
要還一千元」，而以「蔡榮展要向被告（即上訴人）購買毒品時
均稱要拿一千元還被告」（見原判決第四頁第十三行至第三十一
行），據以認定該四次通話即在買賣海洛因。然而原判決事實係
認定，上訴人自九十四年六月初起始販賣海洛因給蔡榮展；則其
理由說明，上訴人於九十四年五月三十一日晚上已有販賣海洛因
行為，前後已不相適合。(2)依據卷內資料，檢察官所核發之四份
通訊監察書，計自九十四年四月二十日起至九十四年五月十九日
止、自九十四年五月十九日起至九十四年六月十七日止、自九十
四年六月十七日起至九十四年七月十五日止及自九十四年七月十
五日起至九十四年八月十二日止，亦即自九十四年四月二十日起
至九十四年八月十二日止，均在通訊監察範圍內，其通訊監察之
譯文亦自九十四年四月二十日起至九十四年八月三日止，逐日譯
出通話內容（見第一審卷第四十二頁至第七十三頁）。上開期間
既均在警方監聽之下，原判決復依據監聽之內容，認為上訴人與
蔡榮展之間有買賣海洛因行為，則原判決所引用之四次通話內容
，能否證明十六次之販賣行為？即非無疑。(3)原判決雖另引用蔡
榮展在警詢時之供述，採為證據，但蔡榮展於警詢時並未明確指
稱向上訴人購買十六次海洛因（見原判決第三頁第二十六行至第
四頁第一行所引用蔡榮展之警詢內容），原判決逕以推算之方式
，估算為十六次，然參酌前揭通聯內容，該估算之次數，是否確
與事實相符？亦有研求餘地。究竟實情如何，原審未予究明，即
遽行判決，自嫌速斷。(三)、調查證據應於刑事訴訟法第二百八十
七條程序完畢後行之；除簡式審判程序案件外，審判長就被告被
訴事實為訊問者，應於調查證據程序之最後行之；並於調查證據
完畢後，命檢察官、被告、辯護人就事實及法律為辯論，刑事訴
訟法第二百八十八條第一項、第三項、第二百八十九條第一項分
別定有明文。亦即犯罪事實，應經調查證據、訊問及辯論之程序
，始得為有罪之判決。本件依據檢察官起訴書記載，僅起訴上訴
人自九十四年六月初起至同年六月十五日止，販賣海洛因給蔡榮
展之事實（見偵查卷第五十頁）。又依第一審法院之審判筆錄記
載，檢察官於陳述起訴要旨及審判長就被訴事實訊問上訴人時，
亦均僅就自九十四年六月初起至同年六月十五日止之犯罪事實，
陳述其起訴要旨及訊問被訴事實（見第一審卷第一六一頁、第一
七三頁）。至於自九十四年六月十六日起至同年七月二十日止，
上訴人有無販賣海洛因給蔡榮展，不在檢察官起訴之範圍，亦不
在第一審法院訊問之範圍。乃第一審法院於裁判時，係就九十四
年六月初起至同年七月二十日止之犯罪事實為裁判，遽就未經檢
察官起訴，且未經法院訊問之犯罪事實（即自九十四年六月十六
日起至同年七月二十日止部分），逕為有罪之判決，自屬於法有
違。原審未予糾正，率予維持，復未說明自九十四年六月十六日
起至同年七月二十日止之部分，如何得一併加以裁判之理由，同
有違誤。(四)、刑法部分修正條文於九十四年二月二日公布，並自
九十五年七月一日施行，其中第六十四條第二項、第六十五條第
二項分別修正為「死刑減輕者，為無期徒刑」、「無期徒刑減輕
者，為二十年以下十五年以上有期徒刑」，原審於九十五年七月
三十一日為裁判時，上開條文已經施行。而上訴人所犯毒品危害
防制條例第四條第一項之販賣第一級毒品罪，其法定本刑為死刑
或無期徒刑。原判決雖依刑法第五十九條規定，酌量減輕其刑，
但並未說明有無刑法第二條第一項新舊法之比較適用，即逕維持
第一審所處有期徒刑八年，亦有疏漏。以上或為上訴意旨指摘所
及，或為本院得依職權調查之事項，應認原判決有撤銷發回更審
之原因。
據上論結，應依刑事訴訟法第三百九十七條、第四百零一條，判
決如主文。
中    華    民    國  九十五  年    九    月  二十一  日
                      最高法院刑事第十一庭
                          審判長法官  謝  俊  雄
                                法官  陳  世  雄
                                法官  魏  新  和
                                法官  吳  信  銘
                                法官  徐  文  亮
      本件正本證明與原本無異
                                      書  記  官
中    華    民    國  九十五  年    九    月  二十五  日
                                                      Ｑ


司法院資訊處製作；財團法人民間司法改革基金會備份。
